【裁判字號】    90,上易,409
【裁判日期】    901016
【裁判案由】    損害賠償
【裁判全文】
臺灣高等法院民事判決  九十年度上易字第四０九號
      上  訴  人  乙○○○
      訴訟代理人  陳文進
      被  上訴人  甲○○
右當事人間請求損害賠償事件，上訴人對於中華民國九十年三月八日臺灣台北地方法
院八十九年訴字第四八五七號判決提起上訴，本院判決如左：
      主      文
上訴駁回。
第二審訴訟費用由上訴人負擔。
      事      實
甲、上訴人方面：
一、聲明：
  (一)原判決廢棄。
  (二)被上訴人應給付上訴人新台幣（下同）一百萬元及自起訴狀繕本送達翌日起至清
    償日止按年息百分之五計算利息。
二、陳述：與原判決記載相同，茲引用之。
三、證據：除援用原審立證方法外，補聲請訊問證人李鳳雷、簡明正。
乙、被上訴人方面：
一、聲明：上訴駁回。
二、陳述與證據：均與原判決記載相同，茲引用之。
      理      由
一、上訴人原審起訴僅依民法第一百八十四條規定，上訴本院後另追加基於民法第二
    百四十九條規定請求，核為訴訟標的之追加，雖為對造所不同意，惟其請求之基
    礎事實同一。應予准許，先此敘明。
二、上訴人起訴主張：坐落台北市○○○路○段一一三巷三十一弄二號、四號房屋為
    伊所有，伊曾委由子陳文進售與第三人李明憲，且已受領其交付之定金五十萬元
    ，惟因被上訴人再三表示願以一千萬元購買其中四號一樓房屋即系爭房屋，兩造
    終於八十九年九月八日議妥買賣，被上訴人同時並交付伊所簽發面額合計一百萬
    元支票三紙作為定金，翌日陳文進再與前買主仲介簡明正、及被上訴人之夫林東
    柏就賠償原買主李明憲事宜達成返還李明憲交付之五十萬元定金外，另賠償五十
    萬元之協議。詎八十九年九月十一日約定簽約當日，被上訴人竟佯稱所購買之房
    屋將登記於其夫林東柏名下，為使出資者與登記名義人相符合，其夫林東柏將另
    行簽發等額支票做為定金等語，致陳文進交出上開合計一百萬元三紙定金支票。
    被上訴人所交付上開支票既為定金，被上訴人違約不買系爭房屋，該一百萬元理
    應由上訴人沒收，故騙回上開三紙定金支票行為依法應負侵權行為損害賠償責任
    ，爰依民法第一百八十四條及第二百四十九條規定訴請判決如聲明所示等情。
三、被上訴人則以：伊與配偶林東柏八十九年九月十一日與上訴人洽談買賣細節並擬
    簽約之際，方知悉系爭房屋與相鄰之二號房屋之地下室部分為防空避難室，因未
    辦理分割，不僅辦理貸款事宜較為繁瑣，系爭房屋地下室亦非獨立權利範圍，伊
    乃表示俟地下室部分辦理分割後，再行洽談買賣事宜，因而獲得陳文進同意而返
    還前所交付面額合計一百萬元三紙定金支票，並無詐欺情事等語，資為抗辯。
四、上訴人主張前揭事實無非以其提出定金收據一紙、協議書一件及支票影本一紙與
    證人簡明正、李鳳雷證詞為論據，被上訴人雖不否認曾交付定金支票三紙，惟以
    其取回該支票係得陳文進同意等語為辯，然查兩造於八十九年九月十一日洽談系
    爭房屋買賣細節時，曾就系爭房屋地下室所有權得否分割及辦理貸款事宜進行協
    商，惟土地專業登記人在場表示系爭房屋地下室無法完成分割，被上訴人因而取
    回伊所簽發之上開三紙定金支票等情，業據證人即被上訴人委任之代書謝黃麗玲
    證述：「：：我到達時，他們已經協商很久，他們有談到銀行貸款、分割事宜，
    因從建物登記謄本可以窺得僅有一個建號，但買賣雙方均稱地下室已實際分割由
    不同之兩人分別使用，甲○○當場（說）不是講好才要買？並且問我分割有無問
    題，我說以我的經驗地下室分割有些困難，我不能把握辦成，陳文進說一定沒有
    問題，並且打電話到臺北市政府建管處但打不通，嗣（按：應為『只』）要付錢
    就能辦得過。我也問對方代書，他也說不太好分割。甲○○就把陳文進放在桌上
    的三紙支票拿走，並當場說若能分割我隨時來買。：：」等語在卷（見原審卷第
    三十九頁），證人即上訴人委任之代書王秀琴亦證稱：「：：第一次去時在場有
    一個男的一個高高的女的，陳文進說有收訂金支票，陳文進有說地下室是由兩個
    人共有，也就是二、四號地下室，我在場說這個地下室要分割很難，結果沒有談
    成，後來我走了。又隔幾天陳文進說談好，叫我再去，：：甲○○（即被告）在
    場有說分割好就付錢，甲○○拿走了桌上三張支票，陳文進在旁邊也沒有說什麼
    」等語足參（見原審卷第四十一頁）。證人謝黃麗玲亦證稱：甲○○將支票拿走
    時，陳文進沒有任何表示等語相符（見原審卷第四十頁），非惟足證被上訴人第
    一次洽談時即曾提出地下室須分割要求，否則證人王秀琴豈會於第一次洽談時說
    地下室分割很難。證人謝黃麗玲豈會當場聽甲○○當場說不是講好不要買嗎？益
    可證被上訴人所辯稱：因系爭房屋地下室分割問題，經陳文進同意而取回上開面
    額合計一百萬元三紙定金支票等語，足堪信為真實。況證人王秀琴就被上訴人是
    否表示系爭房屋要登記在林東柏名下，要先取回三張定金支票，由林東柏另行簽
    發等額三紙支票給陳文進之情，證稱：「我在場時沒有」等語，證人王秀琴既為
    上訴人委任在場處理買賣簽約手續之代書，仍為此證言，足明被上訴人於八十九
    年九月十一日確實未以「所購買之房屋將登記於其夫林東柏名下，為使出資者與
    登記名義人相符合，其夫林東柏將另行簽發等額支票做為定金」等。而證人李鳳
    雷所證曾聽其老闆即陳文進說林小姐先前於電話中有要拿現金票來換等（見本院
    卷第四十九頁）顯傳聞之詞，而非可取。至證人李鳳雷所述：地下室要分割係在
    付了定金以後才講的等語（見本院卷第五十頁），亦顯與證人謝黃麗玲、王秀琴
    二人證詞不符，而不可取。
五、本件被上訴人既未施用任何詐術，而當場在眾目睽睽之下，得陳文進之同意而取
    回定金支票，原難謂有何侵權行為。又契約因可歸責於付定金當事人之事由，致
    不能履行時，定金不得請請求返還（民法第二百四十九條第二款），微論上訴人
    未能證明被上訴人有何可歸責之事由，且系爭房屋因地下室不能分割致無法滿足
    被上訴人交付定金前之要求，為上訴人代理人陳文進所明知。況被上訴人係得上
    訴人之代理人陳文進同意而當場取回定金支票。是縱令證人簡明正所述，上訴人
    與先前買主李明憲解除買賣契約除退還五十萬元定金外，尚賠償五十萬元之協議
    為真，亦與被上訴人無涉。
六、綜上所述，上訴人依民法第一百八十四條及第二百四十九條規定請求被上訴人給
    付一百萬元及法定利息，即屬無據，原審為上訴人敗訴判決即無不合，上訴論旨
    仍執前詞，指摘原判決不當，求予廢棄，非有理由。
七、據上論結：本件上訴無理由，依民事訴訟法第四百四十九條、第七十八條，判決
    如主文。
中      華      民      國    九十      年      十      月    十六      日
                                民事第十七庭
                                    審判長法  官  鄭  雅  萍
                                          法  官  許  文  章
                                          法  官  吳  謀  焰
右正本係照原本作成。
不得上訴。
中      華      民      國    九十      年      十      月    十八      日
                                          書記官  黃  瑞  芬


司法院資訊處製作；財團法人民間司法改革基金會備份。
